【裁判字號】    98,重訴,252
【裁判日期】    981123
【裁判案由】    清償借款
【裁判全文】
臺灣高雄地方法院民事判決             98年度重訴字第252號
原      告  兆豐國際商業銀行股份有限公司楠梓分公司
法定代理人  丁○○
訴訟代理人  乙○○
被      告  丙○○
訴訟代理人  陳以儒律師
上列當事人間請求清償借款事件，經本院於民國98年11月16日言
詞辯論終結，判決如下：
    主  文
被告應給付原告新台幣捌佰捌拾捌萬元，及自民國九十八年七月
二十一日起至清償日止，按年息百分之五點三○五計算之利息，
暨自民國九十八年八月二十一日起至清償日止，逾期在六個月以
內者，按上開利率百分之十，逾期超過六個月者，按上開利率百
分之二十計算之違約金。
訴訟費用新台幣捌萬捌仟玖佰壹拾貳元由被告負擔。
    事  實  及  理  由
一、原告主張：訴外人台灣精微材料股份有限公司（下稱台灣精
    微公司）為購置機器設備，於民國96年5 月3 日邀同訴外人
    甲○○（台灣精微公司及甲○○部分，經本院98年度司促字
    第39032 號支付命令確定）及被告為連帶保證人，與原告簽
    立編號（96）第798 號中長期授信合約書（下稱系爭契約）
    ，授信金額新台幣（下同）2000萬元，台灣精微公司並於96
    年5 月24日依系爭契約向原告借款1480萬元（下稱系爭借款
    ），約定利息自96年5 月24日起至98年5 月23日止，按銀行
    一年期定儲機動利率加年利率百分之1 ，自第3 年即98年5
    月24日起，按銀行一年期定儲機動利率加年利率百分之1.25
    計算，且約定如未依約清償本金時，依上開約定利率加年利
    率百分之3 計付遲延利息。如遲延還本付息時，逾期在6 個
    月以內者，按上開利率百分之10，逾期超過6 個月者，按上
    開利率百分之20加付違約金。任何一宗債務不依約清償本金
    ，或任何一宗債務不依約付息，或停止營業時，視為全部到
    期。詎台灣精微公司自97年7 月21日起，即未依約如期繳納
    本息，且經原告派員前往台灣精微公司查訪，發現大門多日
    深鎖，已停止營業活動，已喪失期限利益，全部債務視為到
    期（當時銀行一年期定儲利率為年息百分之1.055 ，是利息
    為年息百分之2.305 ，再加計約定遲延利息百分之3 ，本件
    原告請求依年息百分之5.305 計算），尚欠本金888 萬元及
    利息、違約金。為此，爰依消費借貸及連帶保證之法律關係
    ，提起本件訴訟。並聲明如主文第1 項所示。
二、被告則以：
  (一)本件係因台灣精微公司董事長甲○○請求，並稱系爭借款有
    擔保抵押品，僅形式上簽名為連帶保證人，且於簽訂系爭契
    約時，訴外人即原告職員戊○○翻頁至應簽名各頁，逕使被
    告簽名。又於96年7 月間，被告委請友人去電原告，確認原
    告同意更換系爭契約保證人，並免除被告系爭借款連帶保證
    責任，是被告就系爭借款已非連帶保證人。再者，台灣精微
    公司就系爭借款提供擔保物，並設定動產抵押權，原告未先
    就抵押品聲請拍賣求償，即請求被告負連帶保證責任，違反
    銀行法第12條、第12條之1 及民法第71條，而為無效。
  (二)並聲明：原告之訴駁回。
三、兩造間不爭執之事項及簡化之爭點為：
  (一)不爭執事項：
  1.台灣精微公司於96年5 月3 日邀同甲○○及被告為連帶保證
    人，向原告借款1480萬元（授信金額2000萬元），約定自第
    3 年即98年5 月24日起，利息按銀行一年期定儲機動利率加
    年利率百分之1.25計算，且未依約清償本金時，依上開約定
    利率加年利率百分之3 計付遲延利息。如遲延還本付息時，
    逾期在6 個月以內者，按上開利率百分之10，逾期超過6 個
    月者，按上開利率百分之20加付違約金。
  2.台灣精微公司現尚積欠原告本金888萬元。
  3.被告為系爭借款之連帶保證人。
  4.系爭借款確由台灣精微公司提供擔保品，並設定動產抵押權
    。
  (二)爭執事項：
  1.被告主張原告未先就系爭借款擔保抵押品拍賣求償，逕請求
    被告負連帶保證責任，違反銀行法第12條、第12條之1 規定
    ，有無理由？
  2.被告主張原告已同意更換系爭借款保證人，並免除被告連帶
    保證責任，有無理由？又系爭借款之連帶保證期間為何？
  3.原告主張台灣精微公司已停止營業，及自98年7 月21日起未
    依約繳付本息，而喪失期限利益，有無理由？
四、前揭不爭執事項，業據原告提出系爭契約1 份、借款支用書
    1 紙、客戶存款資料明細表1 紙、放款帳號歷史資料查詢1
    紙、繳息狀況查詢1 紙、利率表1 紙（本院審卷第44至49頁
    、第53至55頁）等為證，堪信為真實。茲就上述爭執事項，
    析述本院得心證之理由如下：
  (一)被告主張原告未先就系爭借款擔保抵押品拍賣求償，逕請求
    被告負連帶保證責任，違反銀行法第12條、第12條之1 規定
    ，有無理由？
  1.按「本法稱擔保授信，謂對銀行之授信，提供左列之一為擔
    保者：(1)不動產或動產抵押權。(2)動產或權利質權。(3)借款
    人營業交易所發生之應收票據。(4)各級政府公庫主管機關、
    銀行或經政府核准設立之信用保證機構之保證」、「銀行辦
    理自用住宅放款及消費性放款，已取得前條所定之足額擔保
    時，不得以任何理由要求借款人提供連帶保證人。銀行辦理
    授信徵取保證人時，除前項規定外，應以一定金額為限。未
    來求償時，應先就借款人進行求償，其求償不足部分得就連
    帶保證人平均求償之。但為取得執行名義或保全程序者，不
    在此限」，銀行法第12條、第12條之1 分別定有明文。
  2.查，台灣精微公司係為購置機器設備，而向原告申貸企業貸
    款即系爭借款，此為兩造所不爭執，並有系爭契約1 份可按
    ；是系爭借款並非『自用住宅放款』或『消費性貸款』，與
    前揭銀行法第12條之1 規定之要件不符。又前開條文係指銀
    行已取得足額擔保時，不得以借款人未另提供連帶保證人為
    由拒絕貸款，非謂銀行不能在已取得足額物上擔保之情況下
    ，同時享有連帶保證人之擔保；且於債權同時享有物上擔保
    及連帶保證人，債權人得擇一或同時求償，除有特別規定外
    ，並無須先就擔保品聲請拍賣求償，就不足額部分，始得向
    連帶保證人求償之限制。從而，被告主張原告未先就系爭借
    款擔保品求償，逕行向被告起訴，違反銀行法第12條、第12
    條之1云云，即屬無據。
  (二)被告主張原告已同意更換系爭借款保證人，並免除被告連帶
    保證責任，有無理由？又系爭借款之連帶保證期間為何？
  1.按當事人主張有利於己之事實，就其事實有舉證之責任，民
    事訴訟法第277 條定有明文。次按主張法律關係存在之當事
    人，僅須就該法律關係發生所須具備之特別要件，負舉證之
    責任，至於他造主張有利於己之事實，應由他造舉證證明；
    最高法院48年度台上字第887 號判例意旨可資參照。
  2.被告主張伊於96年7 月間，委請同事以電話通知原告，表示
    欲終止保證責任，原告承辦人員告以將通知甲○○換保，嗣
    甲○○並以電子郵件通知被告，確認原告已同意更換保證人
    ，並免除被告保證責任云云。惟查，原告否認有所謂同意更
    換保證人或免除被告連帶保證責任之事；且縱認被告前揭說
    詞為真，此僅係由甲○○以電子郵件通知被告，稱原告同意
    更換保證人，至於原告是否確有表示同意更換保證人及免除
    被告保證責任，尚非無疑。此外，被告亦未提出任何證據，
    以為證明已更換系爭借款連帶保證人或原告有免除被告連帶
    保證責任，以實其說。從而，被告空言辯稱上情，實屬無據
    。
  3.按「民法第752 條所謂：約定保證人僅於一定期間內為保證
    者，係指保證人就已確定之債務為保證，而約定一定之保證
    期間，債權人應於該期間內向保證人為請求者而言。至約定
    就一定期間內所生之債務為保證者，其期間僅係決定保證債
    務之範圍，與上述所指情形有間，自無該條之適用」（最高
    法院77年度台上字第1207號判決要旨參照）。查，觀之系爭
    契約內容，並無約定被告僅於一定期間內為保證，且系爭契
    約第1 條第10款動用方式及條件：「自96年5 月3 日起至96
    年8 月2 日止憑借款支用書動用」，僅係約定台灣精微公司
    得於該期間內，在約定授信金額範圍內，得以約定方式向原
    告借款，非保證期間之約定。又查，被告主張當時甲○○稱
    系爭借款有抵押品，僅為形式上簽名為連帶保證人，並稱增
    資順利，很快就會清償系爭借款，且於簽訂系爭契約時，戊
    ○○翻至應簽名各頁，逕使被告簽名，是伊擔任保證人為短
    期性云云；惟依被告前開所述情節，僅係涉及被告為何同意
    擔任系爭借款連帶保證人之動機、過程，尚無涉及所謂另有
    約定保證期間之問題。據上而論，被告簽訂系爭契約未約定
    期限，即屬不定期保證，自無民法第752 條規定之適用，且
    保證係約定於主債務人不履行債務時，由其代負履行責任；
    是本件連帶保證責任，應至系爭借款債務消滅時止。
  (三)原告主張因台灣精微公司已停止營業，及自98年7 月21日起
    未依約繳付利息，喪失期限利益，有無理由？
  1.按任何一宗債務不依約清償本金，或任何一宗債務不依約付
    息時，停止營業時，視為全部到期；系爭契約第11條第1 項
    第1 款、第2 款、第2 項第1 款約明。查，原告因無法與台
    灣精微公司人員聯絡，經派員前往查訪，發現大門多日深鎖
    ，已停止營業活動；且原告亦以停止營業為由，寄發存證信
    函予台灣精微公司及其法定代理人甲○○，再以本院98年度
    司促字第39032 號支付命令請求清償，而台灣精微公司及法
    定代理人暨連帶保證人甲○○，均未異議，有存證信函暨回
    執3 紙、支付命令1 紙（見本院審卷第50、51頁、第19頁）
    可考；又原告假扣押保全處分台灣精微公司廠房及土地，經
    本院於98年10月8 日前往現場執行，台灣精微公司廠房大門
    深鎖，廠區空盪，有本院98年9 月3 日雄院高98司執全水字
    第2194號通知及現場照片3 張可按。依上，足認台灣精微公
    司確已停止營業。再者，台灣精微公司僅於98年7 月26日繳
    付至98年7 月20日之系爭借款利息，而自98年7 月21日起之
    系爭借款本息，均未依約繳付，有前開繳息狀況查詢1 紙（
    見本院審卷第12頁）可稽；是台灣精微公司確自98年7 月21
    日起，有不依約清償本金及利息之情事甚明。
  2.準上而論，台灣精微公司既已停止營業，且未依約清償本金
    及利息，是原告主張依系爭契約第11條約定，已喪失期限利
    益，全部債務視為到期等語，自屬有據。
五、按稱保證者，謂當事人約定，一方於他方之債務人不履行債
    務時，由其代負履行責任之契約；保證債務，除契約另有訂
    定外，包含主債務之利息、違約金、損害賠償及其他從屬於
    主債務之負擔；連帶債務之債權人，得對於債務人中之一人
    或數人或其全體，同時或先後請求全部或一部之給付。民法
    第739 條、第740 條、第273 條第1 項分別定有明文。又於
    保證債務之所謂連帶，係指保證人與主債務人負同一債務，
    對於債權人各負全部給付之責任者而言，此就民法第272 條
    第1 項規定連帶債務之文義參照觀之甚明（最高法院45年台
    上字第1426號判例參照）。查，台灣精微公司邀同被告為連
    帶保證人向原告借款，到期未依約清償乙節，已如前述，則
    被告對原告自應負連帶清償之責。從而，原告依消費借貸及
    連帶保證之法律關係，請求被告給付原告888 萬元，及如主
    文第1 項所示之利息、違約金，為有理由，應予准許。
六、本件訴訟費用確定為88,912元，應由被告負擔。
七、據上論結，本件原告之訴為有理由，依民事訴訟法第78條、
    第87條第1項，判決如主文。
中    華    民    國    98    年    11    月    23    日
                  民事第五庭  法  官  洪榮家
正本係照原本作成。
如不服本判決，應於送達後20日內，向本院提出上訴狀並表明上
訴理由，如於本判決宣示後送達前提起上訴者，應於判決送達後
10日內補提上訴理由書（須附繕本）。
中    華    民    國    98    年    11    月    23    日
                              書記官  胡美儀

司法院資訊處製作；財團法人民間司法改革基金會備份。
